臺灣高等法院臺南分院刑事判決　　　　　　　　九十三年度上易字第四四六號　Ｃ
　　　上　訴　人　臺灣臺南地方法院檢察署檢察官
　　　被　　　告　丙　○　○
右上訴人因被告等竊盜案件，不服臺灣臺南地方法院九十三年度易字第三五六號中華
民國九十三年六月三十日第一審判決（起訴案號：臺灣臺南地方法院檢察署九十三年
度偵字第一五八四號），提起上訴，本院判決如左：
      主      文
上訴駁回。
      理      由
一、公訴意旨略以：丙○○與甲○○共同意圖為自己不法之所有，於九十三年二月一
    日十五時許，駕駛車號ＵＤ─九一七二自小貨車，至臺南縣歸仁鄉○○村○○○
    街一一０巷高鐵工地內，因見高鐵工地主任乙○○管領之水泥塊中有鋼筋，丙○○以己有足供兇器使用之鐵鎯頭將水泥塊敲碎，竊取其中之鋼筋（長二公尺者十
    六條、長一公尺者十八條，價值約新臺幣八百元），再與甲○○共同將總計三十
    四條鋼筋搬上右揭自小貨車。旋於同年月日十八時十五分許為警查獲，並扣得右
    揭鋼筋三十四條及鐵鎯頭乙支，因認被告二人共同涉犯刑法第三百二十一條第一
    項第三款之加重竊盜罪嫌云云。
二、按被告之行為不罰者，應諭知無罪之判決，刑事訴訟法第三百零一條第一項定有
    明文。又竊盜罪之成立以行為人有竊取他人動產之不法意圖為必要，苟行為人誤
    他人之動產為他人拋棄之物而予先占，因行為人欠缺竊盜之故意，自難以竊盜罪
    論擬；又物權，除法律另有規定外，因拋棄而消滅。而刑法上之竊盜罪，以意圖
    為自己或第三人不法之所有，竊取他人之動產為成立要件，若所取得之物，係他
    人拋棄之無主物，已非他人所有之動產，即與竊盜罪之構成要件不合，最高法院
    八十二年度台上字第二六０七號、八十六年度台上字第一六六八號判決意旨均足
    參照。
三、公訴人認被告二人涉犯上開犯行，無非以被告等人於警訊及偵查中之自白、告訴
    人乙○○之指訴，以及查獲照片、扣押書與贓物領據等書證，為其所憑論據。被
    告丙○○、甲○○經合法傳喚未到庭，惟據渠二人於原審固承於上開時地，以鐵
    鎯頭敲碎混凝土塊後抽取其內之鋼筋之事實，但被告丙○○否認有何竊盜之犯行
    ，辯稱：伊等以為該等物品係人家不要的東西，伊等並未意識到自己之行為係屬
    竊盜等語（被告甲○○未提出抗辯）。
四、據被告丙○○前揭抗辯，以及被告等未經許可而自放置於高鐵工地內混凝土中取
    得之鋼筋之客觀情狀，可知本件之爭點為：被告二人有無竊盜之故意；該等混凝
    土及其內之鋼筋，是否經原所有權人拋棄之物及被告等之行為有無實質之違法性
    存在。經查：
  (一)被告二人自警訊以迄偵審中，就渠等於上述時、地，以鐵鎯頭敲碎放置於該處之
    混凝土塊，並抽取出其內之鋼筋欲出售獲利，嗣當場為警查獲，經警扣得鐵鎯頭
    一把及已抽出之鋼筋若干等事實均供認不諱，故卷附之照片、（內載扣押鐵鎯頭
    與鋼筋）扣押書與（將鋼筋發還告訴人乙○○之）贓物領據等書證，以及扣案之
    鐵鎯頭，僅得以證明被告二人始終不爭執之事實，對於前揭爭點之釐清與判斷，
    並無助益。
  (二)被告二人係以拾荒為業，應屬欠缺竊盜罪構成要件專業認知之人。渠等於前述高
    鐵之工地內抽取混凝土內鋼筋，經告訴人乙○○及司法警察指為竊盜現行犯，主
    觀上實難以期待渠等知悉竊盜之成立，尚須具備構成要件故意、違法性、且行為
    客體限於無主物以外之物等要件。故渠等於警訊及偵查中「自白涉犯竊盜罪」，
    尚難遽認已就竊盜犯行全部之構成要件事實而為自白，僅得認為「供承於上述時
    地，未經許可而抽取現場混凝土內鋼筋」之事實。
  (三)告訴人乙○○雖於警訊中證述：伊於九十三年二月一日下午六時許，在上述高鐵
    工地內發現被告二人「竊取工程中所拆除附著水泥塊之鋼筋」，該等鋼筋價值約
    八百元，伊等所管理之工地有聘人日夜看守，且該工地已經發生多起鋼筋被竊事
    件等語。然乙○○既證稱被告等所竊取者，係「工程中所拆除附著水泥塊之鋼筋
    」，則該等鋼筋原所附著之水泥塊於拆除後，是否當然即屬乙○○所屬公司所有
    之物；被告等抽取之鋼筋與其所屬公司日前發生之鋼筋被竊事件之鋼筋，是否為
    相同之情狀外觀（日前被竊之鋼筋究係未曾使用之鋼筋抑或自混凝土塊抽出之鋼
    筋）等情，則未清楚陳述。事涉被告等未經許可而抽出取得占有關係之客體，是
    否適合於竊盜罪名構成要件之評價等事實，均未能自告訴人乙○○之供述中獲得
    確認，自難憑以遽認被告二人之行為已然該當於竊盜犯行。
  (四)綜上論述，應認本件依檢察官及司法警察調查證據之所得，尚難獲致被告二人犯
    有加重竊盜罪之確信。
五、次查證人乙○○於原審調查時，到庭結證略稱：被告等於九十三年二月一日下午
    竊取之物即如卷附照片所示混凝土內之鋼筋，該等內含鋼筋之混凝土係自舊有溝
    渠所拆除之物，拆除後無固定放置處所，但係放置在工地範圍之內，伊所屬公司
    通常係將混凝土打碎後，抽出鋼筋用於搭設棚架。該等舊有溝渠應該屬水利局所
    有，拆除後之混凝土應由伊公司保管，不需要再歸還予水利局。伊所屬公司並未
    向水利局承買該等混凝土塊，水利局亦未授權伊所屬公司將拆卸下之混凝土塊據
    為己有，但伊等有保管、保護工地內一切事物之責任。（後又稱）該等溝渠不一
    定屬水利局所有，也可能係其他單位所有，但伊公司依合約規定要重新承作溝渠
    ，伊等認為拆卸溝渠後之混凝土塊乃原所有人不要之物品，又因伊等有義務清除
    該等廢棄物（指拆卸自舊有溝渠之混凝土塊），故伊等認為可以再利用混凝土塊
    內之鋼筋。前述混凝土放置之工地部分區域有圍牆管制，但有部分區域無圍牆而
    留有缺口，伊有檢視被告等遭查獲之物，應該全部均屬抽取自拆卸後之混凝土塊
    內所含鋼筋，伊可以確認該等混凝土均係原溝渠所有權人不要之物品，該等物品
    伊公司要委請專門處理廢棄物之公司代為處理等語（詳原審法院九十三年度簡字
    第六七二號卷所附九十三年五月七日訊問筆錄）。由證人乙○○前揭供述可知被
    告等以鐵鎯頭敲碎之混凝土，係因高鐵施工而拆除該地區舊有溝渠之混凝土結構
    ，乙○○所屬工地並未準備固定地點以放置該等卸後之混凝土塊，而係任令擺放
    於工地各處。再該等經拆除之舊有溝渠究屬何單位所有不明，且乙○○所屬公司
    未並獲舊溝渠原所有權人讓與該溝渠或拆卸物品之所有權，但乙○○所屬公司於
    施工完成前，有重新建築新溝渠之義務，而經拆卸後之混凝土，乙○○所屬公司
    係視為廢棄物，除抽取其內鋼筋再利用外，其餘物品則委由其他從事廢棄物處理
    之公司代為處理。如此，被告等以鐵鎯頭敲碎之內含鋼筋之混凝土，即屬原溝渠
    所有權人拋棄之物品，在乙○○所屬公司將之集中且抽出鋼筋再利用而為事實上
    先占行為之前，應屬無主物，揆諸前揭最高法院判決意旨，即非屬竊盜罪之犯罪
    客體，被告等將之敲碎抽取其內之鋼筋，自難認為該當於竊盜罪之構成要件。
六、再依證人乙○○及被告二人所述之情形，以及卷附系爭混凝土塊照片所示（詳警
    卷第十一頁），該等拆卸自舊溝渠之混凝土塊係零亂不規則散置於地面，大部分
    鋼筋扭曲外露，一般人依其外觀通常會產生該等混凝土係施工過程中拆卸之廢棄
    物之判斷。被告丙○○辯稱伊等以為係他人不要之物，核與經驗法則相符，應堪
    採信，如此即難認為被告等具有竊盜之構成要件故意。再者，該等與破碎混凝土
    結合之且外形已然扭曲之鋼筋，衡情欲行敲碎混凝土塊而抽出鋼筋，實屬非常耗
    費力氣之舉，且抽取之扭曲鋼筋若非工程業者另有次要目的（如搭棚架），通常
    亦僅得出售廢鐵收購商論斤獲取微薄小利，該等鋼筋價值所值無幾，其侵害之法
    益及行為均極輕微，在一般社會倫理觀念上尚難認有科以刑罰之必要，應認被告
    等之行為並無實質之違法性，而不應繩之以法（最高法院七十四年台上字第四二
    二號判例意旨參照）。
七、綜上所述，本件經調查證據之結果，被告二人主觀上尚難認為有竊盜之故意，渠
    等行為外觀上亦欠缺實質之違法性，且被告等抽取之鋼筋亦屬已經原所有權人拋
    棄之無主物，渠等共同以鐵鎯頭敲碎混凝土後抽取鋼筋之行為，即難評價為竊盜
    犯行而屬不罰之列，原審因予諭知無罪，經核於法並無不合，檢察官上訴意旨，
    仍執前詞，指摘原判決不當，為無理由，應予駁回。
八、被告二人均經合法傳喚，無正當理由不到庭，爰不待其陳述逕行判決。
據上論斷，應依刑事訴訟法第三百六十八條、第三百七十一條，判決如主文。
本案經檢察官蘇南桓到庭執行職務。
中    華    民    國      九十三      年      十      月      十九      日
                                  臺灣高等法院臺南分院刑事第二庭
                                      審判長法官  葉    居    正
                                            法官  林    勝    木
                                            法官  李    文    福
右正本證明與原本無異。
不得上訴。
                                      法院書記官  李    良    倩
中    華    民    國      九十三      年      十      月      二十      日
